【裁判字號】    97,訴,234
【裁判日期】    971202
【裁判案由】    菸害防制法
【裁判全文】
臺中高等行政法院判決
                                       97年度訴字第234號
                              .
原      告  甲○○
被      告  臺中縣政府
代  表  人  乙○○
訴訟代理人  戊○○
            己○○○
上列當事人間因菸害防制法事件，原告不服行政院衛生署中華民
國97年5月30日衛署訴字第0970017482號訴願決定，提起行政訴
訟，本院判決如下︰
    主  文
訴願決定及原處分均撤銷。
訴訟費用由被告負擔。
    事實及理由
一、事實概要：緣原告開設之三合小吃部（設於台中縣后里鄉○
    ○路90號1樓）附設KTV，經台中縣警察局大甲分局於民國（
    下同）97年2月1日臨檢，查獲該營業場所未張貼禁菸標誌，
    並置菸灰缸供客人使用，移由被告審查屬實，被告遂以原告
    違反菸害防制法第14條第2項規定，爰依同法第26條規定於
    97年2月20日以府受衛健促字第0970007285號行政處分書，
    裁處原告新台幣（下同）1萬元罰鍰，並限於97年3月18日前
    改正。原告不服，提起訴願，遭決定駁回，遂提起本件行政
    訴訟。
二、本件原告主張：原告所經營之小吃店於95年7月25日登記成
    立，是位於台中縣后里鄉○○路90號北側，房間格局是小木
    屋包廂式，斷斷續續經營，因生意不好於96年12月31日即結
    束營業。97年2月1日大甲分局臨檢時，地點是內東路90號南
    側，房屋格局是大型廣場，當時所拍攝照片，確實是在整修
    中，並未有客人及服務人員抽煙違法行為，原告打開霓虹燈
    因進行工程驗收，同時並測試卡拉OK等設備，如果沒有進行
    測試，無法確定各項裝潢或線路配置是否已完成，小吃店是
    於97年2月1日整修完畢，整修期間1個多月，花費約20幾萬
    裝潢費用，因一般私人裝修，並無請款單據。故臨檢當時並
    未正式營業，臨檢時只有1名員工丁○○，其是第1天上班，
    並測試相關設備，不了解本店是「要營業」或「開始營業」
    ，本店於97年2月10日正式開始營業，營業時間為下午1時至
    5時及下午7時至11時。原告營業場所係室內之大型空間，出
    入的大門是玻璃鋁門，規劃室內是禁菸區，室外是吸菸區，
    事後仍有數次臨檢，也都沒有違規情事，均合於規定張貼禁
    煙標示及室外吸煙區等情，並聲明求為判決撤銷訴願決定及
    原處分。
三、被告則以：
  (一)原告訴稱該場所整修中，尚未營業。桌上雖擺設菸灰缸，惟
    當時店內並無客人，且牆上有張貼禁菸標示只是並不明顯，
    未有違法行為及證據。惟台中縣警察局大甲分局於97年2月1
    日前往原告開設之三合小吃部KTV稽查，發現該場所未設置
    明顯禁菸標誌、亦未明顯區隔吸菸區（室），且提供菸灰缸
    供民眾吸菸，故製作調查筆錄乙份移請被告告發。
  (二)據調查筆錄所示該場所為密閉空間且有提供視聽歌唱設備供
    不特定人士使用，現場並無設置明顯禁菸標示亦無區隔吸菸
    區（室），雖原告辯稱有張貼禁菸標示只是不明顯，但依行
    政院衛生署90年4月12日衛署保字第0900025144號解釋函所
    示：「禁菸標示是否『明顯』應由地方衛生主管機關本於職
    權，視禁菸標示之張貼位置、大小比例、色差等因素，依個
    案具體認定之。」被告認定其入口及室內明顯處均無設置禁
    菸標示，縱使設置於他處亦無告示消費民眾該場所須禁菸之
    意旨，又於桌上擺設菸灰缸供民眾吸菸，則禁菸標示形同虛
    設，與禁菸之意旨相違背，被告依行政院衛生署87年8月12
    日衛署保字第87042558號公告辦理並無不妥，原告所稱顯為
    推諉卸責之詞，不足採信等語，資為抗辯，並聲明求為判決
    駁回原告之訴。
四、本院查：
  (一)按「為防制菸害，維護國民健康，特制定本法；本法未規定
    者，適用其他法令之規定。」、「左列場所除吸菸區（室）
    外，不得吸菸：一、學校、社教館、紀念館、圖書館、博物
    館、美術館、文化中心。二、歌劇院、電影院及其他演藝場
    所。三、觀光旅館、百貨公司、超級市場、購物中心及建築
    樓地板面積200平方公尺以上之餐廳。四、非密閉式之鐵路
    列車及輪船。五、車站、港口、機場之售票室及旅客等候室
    。六、政府機關及公營事業機構。七、社會福利機構。八、
    其他經中央主管機關指定公告之場所。前項吸菸區（室）應
    有明顯之區隔及標示。」為修正前菸害防制法第1條及第14
    條所明定（按菸害防制法於96年7月11日修正公布，全文35
    條，除第4條之施行日期，由行政院定之外，自公布後18個
    月施行）。又按「公告舞廳、舞場、KTV、MTV及其它密閉空
    間之公共場所，為菸害防制法第14條所規定『除吸菸區（室
    ）外，不得吸菸』之場所。」行政院衛生署87年8月12日衛
    署保字第87042558號函釋在案。是修正前菸害防制法第14條
    規定在公共場所及公眾得出入之場所，除吸菸區（室）外，
    禁止吸菸，係因該場所為大眾出入之場所，為維護大眾之健
    康，而禁止吸菸。若該公共場所及公眾得出入之場所尚未開
    放或營業，即非公眾得出入之場所，自非該法所規範之場所
    。
  (二)本件被告以原告開設之三合小吃部附設KTV，經臺中縣警察
    局大甲分局於97年2月1日臨檢，查獲該營業場所未張貼禁菸
    標示，並置菸灰缸供客人使用，移由被告審查屬實，被告認
    原告違反菸害防制法第14條第2項規定，乃依同法第26條規
    定以97年2月20日府受衛健促字第0970007285號行政處分書
    ，裁處原告1萬元罰鍰，並限於97年3月18日前改正，雖非無
    見。
  (三)惟查，原告所開設之三合小吃部附設KTV，屬密閉空間之場
    所，依法應設置禁菸標示，或對禁菸區與吸菸區有明顯之區
    隔及標示，經臺中縣警察局大甲分局於97年2月1日查獲該營
    業場所未張貼禁菸標示，並放置菸灰缸等物，固有臺中縣警
    察局大甲分局調查筆錄、臨檢紀錄表及現場拍攝之照片影本
    附卷可稽。然原告主張該店於臨檢當時尚未整修完工，亦未
    開始營業，桌上擺設菸灰缸，是給工人吸菸之用，且牆上貼
    有禁菸標示，只是不明顯，三合小吃部是在97年2月10日才
    開始營業等語。經本院於97年11月6日行準備程序時訊問證
    人丁○○，證稱臨檢當時其在維修點唱機、電燈泡，現場並
    無其他服務生或廚師，店內的燈光是其打開的，當時沒有營
    業，且廚房亦尚未完工等語（見本院卷第156、157、160頁
    ）。而臺中縣警察局大甲分局於97年2月1日到現場臨檢之時
    間為當天晚上7時45分，現場並無民眾，此有臨檢紀錄表1件
    附卷可憑（見本院卷第39頁），經本院97年8月28日行準備
    程序時通知證人即到現場臨檢之警員丙○○到庭證稱「現場
    除有廣場外，另有未營業之獨立小木屋，附設KTV，當天臨
    檢係針對廣場，廣場有營業。」、「當天臨檢時，原告外面
    的霓虹燈及營業場所的燈具都已經打開，大門雖未敞開，但
    未上鎖，所以應該是有營業，現場沒有客人，故臨檢紀錄表
    勾選現場『有』營業、『無』民眾」（見本院卷第74頁）。
    依上開證人丙○○、丁○○之陳述可證原告之餐廳除有被查
    緝之現場外，尚有小木屋，均附設有KTV，則原告若有營業
    ，焉有現場大門未敞開之理，且餐廳廚房亦未整修完成，餐
    廳裡面除證人丁○○外，並無其他人員在場。是從當天之整
    體情形觀之，原告餐廳尚未整修完成，亦無營業，應可認定
    。至於證人丁○○在臨檢紀錄表上簽名，僅表示其有在場，
    且其非原告之員工，事後亦證稱當時該餐廳尚未營業，自不
    得以其在臨檢紀錄表上簽名，而為原告不利之認定。另原告
    於97年2月4日在臺中縣警察局大甲分局接受詢問所製作之調
    查筆錄（見本院卷第37、38頁），原告雖陳稱三合小吃部附
    設KTV之營業項目係供客人唱歌飲酒，惟詢問人並未向原告
    詢問該店何時開始營業，是原告之上開調查筆錄內容，亦不
    能作為臨檢當天已有營業之憑據。又被告核發予原告之營利
    事業登記證，亦僅能證明原告所設立之三合小吃店於95年7
    月25日即核准設立登記，所在地為台中縣后里鄉○○路90號
    1樓，係經合法設立登記之營利事業，尚難以其有設立登記
    即認原告於受臨檢當時有營業之事實，是原告主張臨檢當時
    尚未營業，自堪採信。準此，臺中縣警察局大甲分局於97年
    2月1日到三合小吃店現場臨檢時既未營業，尚在整修中，該
    店當時即非公眾得出入之場所，依上開說明，尚非菸害防制
    法所規範之場所，原告縱未張貼禁菸標示，亦無違反菸害防
    制法之規定。被告未予查明，遽認原告有違章行為，而裁處
    原告1萬元罰鍰，並限於97年3月18日前改正，核有違誤，訴
    願決定疏未詳查，遞予維持，亦有未合，原告起訴予以指摘
    ，為有理由，應由本院將訴願決定及原處分均撤銷，以昭折
    服。
五、據上論結，本件原告之訴為有理由，依行政訴訟法第195條
    第1項前段、第98條第1項前段，判決如主文。
中    華    民    國    97    年    12    月     2    日
                臺中高等行政法院第二庭
                          審判長法  官  胡  國  棟
                                法  官  許  武  峰
                                法  官  林  秋  華
以上正本證明與原本無異。
如不服本判決，應於判決送達後20日內向本院提出上訴書狀，其
未表明上訴理由者，應於提起上訴後20日內向本院提出上訴理由
書（須依對造人數附具繕本）；如於本判決宣示或公告後送達前
提起上訴者，應於判決送達後20日內補提上訴理由書（須附繕本
）。未表明上訴理由者，逕以裁定駁回。
中    華    民    國    97    年    12    月     4    日
                                書記官  蔡  宗  融


司法院資訊處製作；財團法人民間司法改革基金會備份。
